【裁判字號】    99,上易,6
【裁判日期】    990210
【裁判案由】    返還土地等
【裁判全文】
臺灣高等法院臺中分院民事判決           99年度上易字第6號
上  訴  人  甲○○
訴訟代理人  許景鐿律師
被  上訴人  丁○○
            己○○○○○○
            戊○○
            庚○○
            丙○○
共      同
訴訟代理人  彭佩珊
上列當事人間請求返還土地事件，上訴人對於中華民國98年10
月30日台灣彰化地方法院98年度訴字第76號第一審判決提起上訴
，本院於98年2月2日言詞辯論終結，判決如下：
    主  文
上訴駁回。
第二審訴訟費用由上訴人負擔。
    事實及理由
一、被上訴人起訴主張：被上訴人為彰化縣田尾鄉○○段30地號
    土地（重測前為彰化縣田尾鄉○○○段三十張犁小段80地號
    土地，下稱系爭土地）之所有權人，詎上訴人無權占有系爭
    土地，於民國80年未經被上訴人同意即在系爭土地上興建如
    附圖所示即彰化縣北斗地政事務所98年3月20日複丈成果圖
    編號Ｂ部分、面積70平分公尺之加強磚造2層建物，爰依民
    法第767條規定，請求上訴人拆除建物後返還土地。並聲明
    ：(一)上訴人應將坐落於彰化縣田尾鄉○○段30地號土地上如
    附圖所示編號Ｂ部分面積70平方公尺建物拆除後，將該部分
    土地返還予被上訴人。(二)訴訟費用由上訴人負擔。(三)願供擔
    保，請准宣告假執行。
二、原審判准如被上訴人之聲明，上訴人不服，提起上訴，陳述
    如下：
  (一)上訴人甲○○之外祖母彭黃圓於61年1月13日將系爭土地上
    之工廠（即金德興碾米廠，門牌號碼：田尾鄉仁里村中庄巷
    2號台式平建竹造工廠）售予上訴人甲○○，因上訴人當時
    年僅12歲，因此由上訴人之父親洪燕山實際出資，以上訴人
    甲○○名義購買，其後上訴人之父親洪燕山徵得原系爭土地
    所有權人彭茂鑄之同意，乃在工廠旁空地興建二層樓之水泥
    磚造地上物即系爭建物，上訴人為該建築物之納稅義務人。
    且系爭建物興建年代應為70年末或71年初，上訴人於72年10
    月17日與其妻李麗兒結婚時即以此屋居住，彭茂鑄於85年9
    月27日死亡，系爭建物臨路興建，一般過路行人均可顯而易
    見，倘未徵得原土地所有權人彭茂鑄之同意下，何能相安無
    事占有使用近30年之久，是以被上訴人稱上訴人於80年興建
    且未經其等同意興建房屋均不實在。
  (二)61年1月13日上訴人買受工廠建物時，因為使用建物必需利
    用建物下之基地，而該工廠建物建坪僅39坪多，然系爭土地
    面積為679平方公尺（即205.39坪），雙方為親戚關係，買
    受之工廠所佔用之基地為全部土地之百分之18.9，況依當時
    一般人之理解使用工廠必定連同使用基地，因此彭黃圓向彭
    茂鑄買受工廠時，並未另行支付使用基地之地租，倘若需另
    行支付地租必定會簽約載明金額。
  (三)依民法第425-1條規定：「土地及其土地上之房屋同屬一人
    所有，而僅將土地或僅將房屋所有權讓與他人，或將土地及
    房屋同時或先後讓與相異之人時，土地受讓人或房屋受讓人
    與讓與人間或房屋讓人與土地受讓人間，推定在房屋使用期
    限內，有租賃關係。其期限不受第449條第1項規定之限制」
    ，準此以言，上訴人與被上訴人有法定租賃關係，上訴人使
    用建物如附圖所示編號Ｂ部分為合法使用。
  (四)另依民法第943條、944條、952條規定，善意占有人於占有
    物上，行使之權利，推定以所有之意思，善意、和平、公然
    占有，並推定適法有此占有權利，而得為占有物之使用收益
    ，是上訴人並非無權占有系爭土地。並聲明求為判決：(一)原
    判決廢棄。(二)被上訴人在第一審之訴駁回。(三)訴訟費用由被
    上訴人負擔。
三、被上訴人主張座落彰化縣田尾鄉○○段30地號土地（重測前
    為彰化縣田尾鄉○○○段三十張犁小段80地號）為被上訴人
    所有，土地上有上訴人所有如附圖所示編號Ｂ部分、面積70
    平分公尺之加強磚造2層建物占用等情，業據其提出土地登
    記謄本為證（見原審卷第一卷第8頁），並經原審法院會同
    彰化縣北斗地政事務所派員至現場測量勘驗屬實，製有勘驗
    筆錄及北斗地政事務所98年3月20日號複丈成果圖附卷足憑
    （見原審卷第一卷第107頁），復為上訴人所不爭執，被上
    訴人之上開主張堪信為真實。
四、經查：系爭土地原為被上訴人等之父彭茂鑄所有，嗣由被上
    訴人等於86年及96年辦理繼承登記取得共有，土地上原有被
    上訴人之父彭茂鑄所有台灣式竹造平建碾米工廠一棟面積39
    坪9合8勺（即39.98坪），於46年8月7日出售予訴外人彭黃
    圓，嗣上訴人由法定代理人洪燕山代理上訴人於61年1月13
    日向彭黃圓買受上開工廠等情，此有上訴人提出之台灣台中
    地方法院公證處公證之杜賣契字、契稅繳納收據聯、證明書
    、出賣房屋標示圖、買賣契約書、代收條、收據等為證（見
    原審卷第一卷第79-1至105頁），復為兩造所不爭執，是被
    上訴人主張彭黃圓僅向彭茂鑄買受系爭土地上前開工廠建物
    ，並未包括土地在內等語，自堪信為真實。上訴人辯稱其買
    受上開工廠後曾獲得土地所有權人彭茂鑄之同意，於工廠旁
    空地興建如附圖所示編號Ｂ部分之加強磚造2層樓建物，並
    以其曾代彭茂鑄繳納系爭土地田賦代金及地價稅，做為彭茂
    鑄同意其興建系爭房屋之佐證，且提出代收條、收據、田賦
    代金繳納通知書為據（見原審卷第一卷第81至105頁），被
    上訴人固不否認彭茂鑄曾向彭黃圓及洪燕山收取田賦代金及
    地價稅，然否認彭茂鑄有同意上訴人興建系爭建物。查上訴
    人提出之上開單據為57年至59年之田賦代金繳納通知書、68
    年至73年之地價稅繳款通知書及彭茂鑄於69年簽立其向洪燕
    山收取66年至69年地價稅所出具之收據，而系爭Ｂ部分之加
    強磚造2層樓建物經鑑定興建之年代可確認為70年年末或71
    年初，此有台灣省建築師公會98年9月8日台建師鑑98040自
    地2589-2號鑑定報告書在卷可考（原審卷第二卷第35至54頁
    ），另上訴人係於79年7月始辦理申請房屋稅籍登記，亦有
    彰化縣地方稅務局北斗分局98年5月20日彰稅北分二字第098
    3013585號函附房屋稅籍記錄表、房屋平面圖附卷可按（原
    審卷第一卷第161至168頁），蓋彭黃圓早在57年間即代彭茂
    鑄繳納田賦代金，爾後改由洪燕山向彭茂鑄繳納地價稅至73
    年止，惟上訴人係於61年始向彭黃圓買受系爭土地上之工廠
    ，迄至70年末或71年初才興建附圖所示編號Ｂ部分建物，難
    認彭茂鑄向彭黃圓、洪燕山收受田賦代金及地價稅，即係因
    其同意上訴人在系爭土地上興建附圖所示編號Ｂ部分建物之
    緣故，因此被上訴人主張係因彭黃圓僅買受工廠未及土地，
    而工廠尚需使用其他部分土地，故彭黃圓或彭燕山需支付使
    用土地之代價而代繳田賦代金及地價稅，尚稱合理，況縱使
    彭茂鑄曾同意彭黃圓或洪燕山使用系爭土地，亦不當然可認
    其亦曾同意上訴人可於該土地另行興建其他建物，故上訴人
    辯稱其係經彭茂鑄之同意於系爭土地上興建附圖所示編號Ｂ
    部分建物一節，所提之證據殊嫌薄弱，洵無足採。
五、上訴人另主張依民法第425-1條之規定，其對於系爭土地有
    法定租賃權，故上訴人並非無權占有云云。按土地及其土地
    上之房屋同屬一人所有，而僅將土地或僅將房屋所有權讓與
    他人，或將土地及房屋同時或先後讓與相異之人時，土地受
    讓人或房屋受讓人與讓與人間或房屋受讓人與土地受讓人間
    ，推定在房屋得使用期限內，有租賃關係。民法第425-1條
    第1項前段固有明文。本條規定係指土地及房屋同屬一人，
    而將土地及房屋分開同時或先後出賣之情形而言，倘土地及
    房屋並非同屬一人所有，並無本條文之適用。查系爭土地及
    其上之工廠原為被上訴人等之被繼承人彭茂鑄所有，彭茂鑄
    於46年8月7日將工廠出售予訴外人彭黃圓，嗣上訴人由法定
    代理人洪燕山代理上訴人於61年1月13日向彭黃圓買受上開
    工廠，已如前述，故系爭土地與其上之工廠原為同屬一人即
    彭茂鑄所有，嗣後彭茂鑄將僅將系爭土地上之工廠轉讓與彭
    黃圓，彭黃圓再轉讓與上訴人，是關於工廠部分，上訴人固
    得主張於房屋得使用期間，與土地受讓人即被上訴人等有租
    賃關係。但如附圖所示編號Ｂ部分建物部分，依台灣省建築
    師公會鑑定，該建物為70年年末或71年年初所興建，有台灣
    省建築師公會鑑定報告附卷可稽（原審卷第二卷第38頁），
    上訴人並於79年7月辦理申請房屋稅籍登記，亦有彰化縣地
    方稅務局北斗分局98年5月20日彰稅北分二字第0983013585
    號函附房屋稅籍記錄表、房屋平面圖附卷可按（原審卷第一
    卷第161至168頁），且證人乙○○○亦於本院證述，附圖所
    示編號Ｂ部分建物係由洪燕山出資，以上訴人的名義起造（
    見本院99年2月2日準備程序筆錄）；系爭房屋雖由洪燕山出
    資，但既係以上訴人名義起造，洪燕山即有將興建房屋之資
    金贈與上訴人之意，是如附圖所示編號Ｂ部分建物之原始所
    有權人為上訴人，並無繼承問題，附此敘明；又此部分建物
    與系爭土地自始未曾同屬一人所有，揆諸前揭說明，自無上
    開條文之適用，是以上訴人主張就附圖所示編號Ｂ部分建物
    於系爭土地上享有租賃權，即為無據，無足可採。
六、另按民法第943條占有權利推定，對於真實權利人可能造成
    相當損害，故其適用應受有下列限制(一)人的限制：蓋本條之
    效力，乃是以權利概然性為基礎，基於占有之表彰本權機能
    而生，故其推定係以對於所有人或移轉占有之前占有人以外
    之第三人關係為前提也。此際僅得依一般舉證責任分配，由
    主張有正當占有權源之占有人，就其有正當權源之事實負舉
    證之責。(二)物之限制：已登記之不動產，就其物權無本條之
    適用，因民法就不動產以登記為物權之表徵，則不動產物權
    如經登記，其權利人均得以登記為反證而推翻占有人權利之
    推定，是就不動產占有權利之推定而言，僅在未登記之不動
    產與以不動產為標的之債權，方能受本條之推定。故就已登
    記之不動產，占有人不得執民法第943條對該不動產物權登
    記名義人，主張其於占有物上行使之權利，推定其適法有此
    權利。再占有人，推定其為以所有之意思、善意、和平及公
    然占有者，民法第944條第1項固有明文。惟物之占有人，其
    占有僅對於物之真正所有人以外之「第三人」而言，依同法
    第962條及上開法條之規定，應受占有之保護，與該物之登
    記所有人對其「無權占有」之主張，應屬二事。查系爭土地
    既登記為被上訴人所有，上訴人即不得以其以所有人之意思
    行使權利，依民法第943條規定，受適法有此權利之推定。
    上訴人既無受適法權利之推定，即無民法第952條得為占有
    物之使用收益規定之適用，故上訴人以其占用系爭土地而主
    張依民法第943條、944條第1項、第952條就系爭土地有使用
    權存在，即無可採。
七、綜上所述，被上訴人主張上訴人所有如附圖所示編號Ｂ部分
    、面積70平分公尺之加強磚造2層建物，係無任何法律上之
    權源占用被上訴人等所有之系爭第30第號土地，洵屬有據。
    從而，被上訴人依民法第767條規定，請求上訴人應將坐落
    於彰化縣田尾鄉○○段30地號土地上如附圖所示編號Ｂ部分
    建物拆除後，將土地返還予被上訴人，為有理由，應予准許
    。是則原判決為上訴人敗訴之判決，並依職權及上訴人之聲
    請，分別為准予假執行及免假執行之宣告，經核於法並無不
    合。上訴論旨求予廢棄改判，為無理由，應予駁回。
八、本件事證已臻明確，兩造其餘攻擊或防禦方法及所提證據，
    均與本院心證之形成，不生影響，爰不一一再加以論述，併
    此明。
九、據上論結，本件上訴為無理由，依民事訴訟法第449條第1項
    、第78條、第463條、第392條，判決如主文。
中    華    民    國    99    年    2     月    10    日
                民事第三庭    審判長法  官  陳照德
                                    法  官  曾謀貴
                                    法  官  李平勳
以上正本係照原本作成。
不得上訴。
                                    書記官  李宜珊
中    華    民    國    99    年    2     月    11    日
                                                      Ｖ

司法院資訊處製作；財團法人民間司法改革基金會備份。
